【裁判字號】    95,家抗,2
【裁判日期】    950327
【裁判案由】    指定遺產管理人
【裁判全文】
臺灣板橋地方法院民事裁定    95年度家抗字第2號
抗  告  人  財政部國有財產局臺灣北區辦事處
法定代理人  丁○○
相  對  人  財政部臺灣省北區國稅局
法定代理人  乙○○
非訟代理人  甲○○
上列抗告人與相對人間因指定遺產管理人事件，對於中華民國九
十四年十月十八日本院九十四年度繼更字第四號裁定提起抗告，
本院裁定如下：
    主      文
抗告駁回。
抗告程序費用由抗告人負擔。
    理      由
一、按繼承開始時，繼承人有無不明，而無親屬會議或親屬會議
    未於繼承開始時一個月內選定遺產管理人者，利害關係人得
    聲請法院選任遺產管理人；又先順序繼承人均拋棄其繼承權
    時，由次順序之繼承人繼承，其次順序之繼承人有無不明或
    第四順序之繼承人均拋棄其繼承權者，準用關於無人承認繼
    承之規定，民法第1177條、第1178條第2 項、第1176條第6
    項分別定有明文。
二、原法院以：被繼承人陳金奇於民國92年12月31日死亡，其配
    偶已先於陳金奇死亡，其子女及孫子女均拋棄繼承，且無民
    法第1138條第2 款至第4 款之繼承人，因其無繼承人且留有
    遺產，而其親屬會議並未於一個月內選定遺產管理人向法院
    報明，相對人財政部臺灣省北區國稅局為免因無人繼承遺產
    暨無遺產稅納稅義務人，致影響遺產之管理及遺產稅之徵收
    ，遂聲請原審指定抗告人為遺產管理人，經原審調閱本院93
    年度繼字第327 、451 、452 號拋棄繼承卷宗核屬實在，爰
    指定抗告人擔任陳金奇之遺產管理人等語。
二、抗告意旨略以：被繼承人陳金奇為臺北市○○區○○段2 小
    段326 、326 之1 、326 之2 、326 之3 、326 之4 、326
    之5 及326 之6地 號等7 筆土地共有人，依該等土地登記謄
    本記載前揭土地所有權人陳金奇住址為「臺北市六張犁壹九
    八番地」；然依上開地址戶籍謄本所載，陳金奇之母為「陳
    林氏雪」；但依相對人提出之被繼承人陳金奇除戶戶籍謄本
    記載，陳金奇之母為「陳周雪」。因此被繼承人陳金奇與前
    揭土地登記名義人應非同一人。被繼承人陳金奇既非首揭土
    地登記名義人，相對人則不能基於債權人地位聲請原審裁定
    抗告人為被繼承人陳金奇之遺產管理人，且陳金奇有無遺產
    需為管理亦待查證。原審未查被繼承人陳金奇是否為相對人
    主張應課徵遺產稅之土地登記名義人，即依相對人所稱選任
    抗告人為被繼承人陳金奇之遺產管理人，自有未洽云云。並
    提出戶口名簿影本、戶籍謄本影本為憑。
三、經查，相對人到庭陳稱：相對人向戶政機關調閱日據時代的
    陳金奇戶籍謄本，發現陳林氏雪的生父為周水波、生母陳氏
    綢，陳林氏雪生於明治44年2 月2 日，且戶籍謄本記事欄註
    記陳林氏雪為林裕後之養女於昭和2 年12月21日入戶；相對
    人又向永和戶政事務所調閱永和市○○里○○路78號4 樓之
    戶籍謄本數份（不同時間的戶籍謄本），其中一份戶籍謄本
    的戶長為陳金奇，其上記載陳金奇之生父陳幼英、生母陳周
    雪，該址的另一份戶籍謄本的戶長則為周雪，其上記載周雪
    為民國前1 年2 月2 日生、配偶陳幼英、生父周水波、母周
    陳緞；因日據時期的陳林氏雪戶籍謄本與永和戶政事務所的
    周雪戶籍謄本，二者所載父母姓名及出生日均相同，可見是
    同一人等語，並提出陳金奇戶口名簿影本、臺北縣永和市戶
    政事務所函暨陳金奇等人戶籍資料影本、臺北市大安區戶政
    事務所函暨陳金奇等人之日據時期戶籍謄本資料影本、日本
    明治年歲與民國年份對照表影本各1 件為證。又查，證人丙
    ○○到庭陳稱：陳周雪是伊祖母，陳周雪是冠夫姓「陳」，
    本姓為「周」，因為陳周雪曾經當過別人的童養媳，所以有
    可能曾冠過「林」姓（林氏雪），後來她嫁過來陳姓家族，
    （陳林氏雪），後來再恢復本姓「周」等語。
    本院核對相對人提出之日據時期戶籍謄本與永和戶政事務所
    核發之戶籍謄本，日據時期的陳林氏雪與國民政府時期的周
    雪，該二人的出生年月日、生父母姓名均相同；復參酌陳林
    氏雪的日據時期戶籍謄本有註記：陳林氏雪為戶長之弟陳幼
    英的妻，且陳林氏雪曾由林裕後收養為養女等事項，以此陳
    林氏雪與周雪的配偶均係同一人陳幼英，更證明陳林氏雪與
    周雪係同一人無誤。至於陳林氏雪何以改姓名為陳周雪，依
    上開日據時期戶籍謄本所載經過，應可推斷陳林氏雪之生父
    周水波，故該女本姓「周」，因於日據時期由林裕後收養為
    養女，故改姓為「林」氏雪，後來該女與陳幼英結婚後冠夫
    姓為「陳林」氏雪，又該女於國民政府時期重新整理戶籍資
    料時，再回復本姓「周」且冠夫姓「陳」，成為「陳周雪」
    ，因此陳林氏雪與陳周雪實際上為同一人，因此系爭土地所
    有權人即被繼承人陳金奇的母親姓名即有陳林氏雪、周雪之
    不同記載。因此系爭土地登記謄本所載所有權人陳金奇，不
    論其戶籍謄本所載生母為「陳林氏雪」或「陳周雪」，均係
    同一人，因此被繼承人陳金奇即為系爭土地登記名義人陳金
    奇無誤。原審指定抗告人為被繼承人陳金奇之遺產管理人，
    並無不合。從而，抗告意旨指摘原裁定不當，求為廢棄，為
    無理由，應予駁回。
四、據上論結，本件抗告為無理由，爰裁定如主文。
中    華    民    國    95    年    3     月    27    日
                        家事法庭審判長法  官  林錫凱
                                      法  官  余來炎
                                      法  官  黃惠瑛
以上正本證明與原本無異
本裁定除以違背法令為理由，不得再抗告。如提再抗告，應於送
達後10日內向本院提出抗告狀，並應繳納抗告費新臺幣1,000元
。
中    華    民    國    95    年    3     月    27    日
                                      書記官  林月蓉


司法院資訊處製作；財團法人民間司法改革基金會備份。
